臺灣臺南地方法院民事判決　九十二年度訴字第二○九四號
　　原　　　告　乙○○
　　　　　　　　丁○○
　　共　　　同
　　訴訟代理人　許世烜律師
　　被　　　告　甲○○○
　　訴訟代理人　陳文欽律師
　　被　　　告　台南縣官田鄉農會
　　法定代理人　戊○○
　　訴訟代理人　丙○○
右當事人間因第三人異議之訴事件，本院（言詞辯論終結日期：民國九十三年四月三
十日）判決如左：
    主      文
本院九十年度執字第一一七五六號給付票款強制執行事件就坐落台南縣官田鄉○○○
段三九一之四四、三九一之五四、三九一之五五、三九一之五六地號土地上同段一五
０四建號門牌號碼台南縣官田鄉○○村○○路一六九號未保存登記建物所為之強制執
行程序，應予撤銷。
原告乙○○之訴駁回。
訴訟費用由被告負擔二分之一，餘由原告負擔。
    事      實
甲、原告方面：
一、聲明：如主文第一項所示。
二、陳述：
  （一）土地所有權與房屋所有權各自獨立，房屋茍已能遮蔽風雨，有獨立之經濟價
        值，則非土地之構成部分，已成為獨立之不動產；本院九十年度執字第一一
        七五六號給付票款強制執行事件，就座落台南縣官田鄉○○○段三九一之五
        四地號土地上建號一五０四建號門牌號碼台南縣官田鄉○○村○○路一六九
        號未保存登記建物房屋（以下稱系爭房屋）為強制執行，而該房屋為獨立之
        不動產，應無爭議，則房屋坐落之土地雖為債務人林楊雪所有（已經被告甲
        ○○○承受所有權），但因土地所有權與地上房屋之所有權為各自獨立之權
        利標的物，不能以土地原為債務人林楊雪所有，即推定地上房屋亦係債務人
        林楊雪所有；況系爭房屋查封時，債務人林楊雪即向執行法院表示非其所有
        ，並已記明於查封筆錄，故系爭並非債務人林楊雪所有。。
  （二）系爭房屋雖於上開執行案件查封時以一物加以查封，然實質上，該房屋有三
        個標的物，分別為正屋以及左右伸手（南北側廂房），正屋之稅籍編號為0
        0000000000，面積八四平方公尺，右伸手之稅籍編號為0000
        0000000，面積三四平方公尺，左伸手之稅籍編號為0000000
        0000，面積三四平方公尺，總面積一五二平方公尺，惟本院執行處囑託
        地政事務所測量之成果圖，總面積為二０六點五七平方公尺；依據稅捐機關
        民國六十二年九月一日房屋現值核計表所載，系爭房屋為屋齡八年之磚木竹
        造房屋，則可推知房屋建築完成之日約為五十三年至五十四年間，而五十三
        年間，原告二人尚與其他兄弟（即林錦樹、林正文、林正直、林錦榮等共六
        人）與其等之父親林乞食同住，尚未分家，故由林乞食之六個兒子即原告二
        人與其他兄弟共計六人，為原始起造人建造系爭房屋，並向稅捐稽徵機關申
        報原始納稅義務人為六人，各六分之一，嗣後因兄弟分家搬離，故變更納稅
        義務人為三人共有，嗣後又將系爭房屋納稅義務人變更為原告丁○○一人，
        雖納稅義務人與房屋所有權人不能等同，且納稅義務人變更與所有權變更不
        同，但依照房屋條例第四條規定，房屋稅向房屋所有權人徵收之，因此，在
        無其他登記文件可證明房屋所有權人時，原則上即以房屋納稅義務人來認定
        其為所有權人，特別是就年代久遠之未保存登記房屋，因當時房屋鮮少保存
        登記，僅有稅捐稽徵機關調查房屋所有權人而課徵房屋稅，故法院非不得依
        據房屋納稅義務資料並參酌其他事實，而認定該未保存登記建物之所有權人
        ；因系爭房屋向稅捐稽徵機關最初申報納稅義務人時，即申報為原告二人與
        林錦樹、林正文、林正直、林錦榮等六兄弟共有，則可認定原告二人與林錦
        樹、林正文、林正直、林錦榮等六人原始取得系爭房屋所有權，原告為原始
        取得所有權之共有人之一，故原告對系爭房屋有共有權；而因被告等主張系
        爭房屋全部為訴外人林楊雪所有，並聲請本院民事執行處查封並拍賣之，然
        依據上述，原告就系爭房屋有所有權（共有權），有足以排除強制執行之權
        利，得於強制執行程序終結前對債權人提起異議之訴，因本院民事執行處九
        十年度執字第一一七五六號給付票款強制執行事件，已就系爭房屋為查封拍
        賣，原告自依據對系爭房屋之所有權，提起第三人異議之訴，請求判決撤銷
        系爭房屋之強制執行程序。
  （三）被告雖主張系爭房屋為訴外人林楊雪所有，該主張不僅不符合當時之民情，
        更無證據可資佐證（林楊雪為原告丁○○之妻，為林家之媳婦，依早年台灣
        習俗，不可能由媳婦蓋房子給公婆及小叔們同住）；另案訴訟（九十一年度
        訴字第二八一四號）之原告丁○○之代理人林中禾最初雖陳述，其印象中是
        我祖父（林乞食）出資蓋的‧‧‧等語，但林中禾非當事人，且其已表示係
        依「印象」而為陳述，故關於系爭房屋由何人原始取得所有權，應以該案訴
        訟中本院向台南縣稅捐稽徵處函查系爭房屋之課稅資料，而由台南縣稅捐稽
        徵處於九十二年二月二十四日回覆本院函文之記載最為正確，故當時該案之
        原告丁○○亦於閱卷得知該稅捐稽徵機關函文後，即變更聲明，請求確認房
        屋為六兄弟所共有，故被告抗辯原告之主張與丁○○於另案中之陳述不符等
        語，亦有誤會；退一步言，若如被告所抗辯，系爭房屋係由林乞食所出資興
        建，然因林乞食已經去世，系爭房屋亦由原告與其他繼承人共同繼承，原告
        仍有共有權，林楊雪亦未取得所有權，故被告欲強制執行債務人林楊雪之財
        產，卻強制執行原告二人之共有物，原告亦有排除強制執行之權利，得請求
        撤銷執行程序；林楊雪固曾經經由其子林中禾將台南縣官田鄉○○○段三九
        一之五四地號土地及地上房屋設定抵押權及出具授權書予被告甲○○○，同
        意其處分，姑先不論該授權書係因林楊雪之子林中禾遭被告甲○○○脅迫所
        簽立，因上開抵押權設定及處分授權，均未得全體共有人承認，該無權代理
        或無權處分之行為，對於原告及其他系爭房屋之共有人，均不生效力。系爭
        房屋左右兩側廂房雖未於完成建築時一同向稅捐稽徵機關申報，本無稅籍資
        料，但因本院查封後系爭房屋後，台南縣稅捐稽徵處始發函予原告丁○○要
        求依實際情形填報房屋現值申報書及建築完成日期聲明書，原告丁○○接獲
        該函後，提出申報，惟該左右側與主屋一同建築，當然均為原告與其兄弟六
        人所共有，雖系爭房屋嗣後之納稅義務人有變更，但納稅義務人變更，非所
        有權移轉，且不動產所有權移轉，以登記為生效要件，系爭房屋之所有權仍
        應為原告二人與其他兄弟共有。
  （四）系爭房屋建築當時即五十三年、五十四年間，系爭房屋之共有人之一林正文
        年僅十六、十七歲，惟依台灣習俗，十六歲已算成年，不再是小孩，又興建
        房屋取得所有權為事實行為，非法律行為，林正文取得系爭房屋之共有權並
        無瑕疵，退一步言，若林正文不能取得共有權，亦不影響原告對系爭房屋之
        所有權；八十九年間申報變更納稅義務人以持分贈與為申報原因，係因遺產
        及贈與稅法規定，二親等內之財產移轉視同贈與，以贈與為原因申報，手續
        最簡便，故當時才會以贈與為原因申報變更納稅義務人；系爭房屋關於南、
        北側房部分（稅籍編號：南側00000000000、北側000000
        00000）其起造年份與正屋大致相同，僅可能稍晚幾個月，此由其建築
        形式及建築材料均相同，即可證明；當初南北廂房於完成建造後雖未申報稅
        籍，惟該南北側廂房亦為原告二人與兄弟六人共同建造，各共有六分之一；
        九十一年三月四日就南北廂房補辦稅籍時雖申報為丁○○、林錦樹及乙○○
        各三分之一（正房稅籍於六十三年後變更為丁○○、林錦樹及乙○○三人共
        有後，一直到八十九年才又變更為丁○○一人，因丁○○、林錦樹及乙○○
        三人為共同納稅義務人之狀態最久，故就南北廂房補申報時，才會申報丁○
        ○、林錦樹及乙○○三人為共同納稅義務人，各應有部分三分之一），惟應
        不影響各共有人最初原始取得該房屋所有權之權利狀態；另依六十五年間及
        七十八年間林務局所拍攝之航測圖，均可看出系爭房屋三合院之情況，足證
        南北廂房與正房均為原告二人與兄弟六人於五十三年間、五十四年間興建而
        取得共有權之主張為真實。
  （五）按民事訴訟法第二百五十五條第一項第二款、第七款規定，請求之事實同一
        及不甚礙被告防禦及訴訟之終結，原告得追加他訴，而查系爭房屋之共有人
        丁○○提起第三人異議之訴之請求基礎事實，與原告乙○○之請求，系基於
        同一事實而生，且訴訟資料共通，自得追加丁○○為原告；而追加原告既與
        乙○○均係系爭房屋之原始取得所有權之人，其就系爭房屋遭本院民事執行
        處為強制執行程序，自得提起第三人異議之訴；另退一步言，若認原告乙○
        ○及其他房屋共有人均已因贈與而將房屋交付予原告丁○○使用，然因不動
        產所有權移轉，非經登記不生效力，而系爭房屋未辦理所有權第一次登記，
        故贈與契約無法為所有權移轉，應無疑義；而按民法第四百零八條第一項規
        定，贈與物之權利未移轉前，贈與人得撤銷其贈與，雖原告乙○○及訴外人
        林錦榮曾經將系爭房屋應有部分三分之一贈與予原告丁○○，然因該贈與無
        法移轉登記，迄今仍未為所有權移轉，即贈與物之權利並未移轉予原告丁○
        ○，故而乙○○及訴外人林錦榮已於九十三年三月三十日對原告丁○○撤銷
        贈與，雙方並同意解除該贈與，有九十三年三月三十日撤銷暨解除贈與協議
        書，而民事訴訟之訴訟資料以事實審言詞辯論終結前之狀態為準，法律行為
        經撤銷或解除後，溯及失效，此法律行為失效之事實發生於言詞辯論終結前
        ，原告自得於本件訴訟中提出基於此項事實之主張，則原告乙○○提起第三
        人異議之訴，即不生無權利保護必要之問題。
三、證據：提出台南縣稅捐稽徵處房屋稅籍證明書影本七紙、房屋平面圖影本三張、
          台南縣麻豆地政事務所建物測量成果圖影本一張、台南縣稅捐稽徵處九十
          二年二月二十四日南縣稅財字第０９２０００８０８６號函影本一件、房
          屋現值核計表影本一紙、戶籍謄本六張、戶口名簿影本一張、台南縣稅捐
          稽徵處九十一年三月四日南縣稅財字第０九一０一０四四五九號函影本一
          件、航測圖影本二件、撤銷暨解除贈與協議書一件為證。
乙、被告甲○○○方面：
一、聲明：
  （一）原告之訴駁回。
  （二）訴訟費用由原告負擔。
二、陳述：
  （一）查本件曾於九十一年十二月間，由追加原告丁○○（為原告乙○○之胞兄）
        提起第三人異議之訴，案號為九十一年度訴字第二八一四號，歷經約半年之
        審理調查，原本已於九十二年六月十八日言詞辯論終結，定於同年七月二日
        宣判，詎丁○○於宣判前，具狀撤回訴訟而終結，關於本案，前案有相當明
        確之事證，可以調閱以為佐證；而查本案原告主張坐落台南縣官田鄉○○○
        段三九一之四四、三九一之五四、三九一之五五、三九一之五六地號土地上
        未保存登記建物（即系爭房屋），為原告乙○○、丁○○二人與訴外人林錦
        樹、林正文、林正直、林錦榮等共計六人共有，並主張系爭房屋係渠等六人
        於五十三年至五十四年間建造等語，然查，系爭房屋若果係原告與其兄弟所
        共同興建，則彼等共出資多少錢，各出資多少，將來如何分配使用房屋，豈
        有不明確約定或記載之理，何況前案原告丁○○之訴訟代理人林中禾（為丁
        ○○之子）係稱：「本件主張共有之依據是起造人為原始取得關係，雖然系
        爭房屋印象中是我祖父林乞食出資蓋的，但因為原告與其他兄弟姊妹都住在
        一起，到底誰出資多少錢不知道，所以我們主張原告與其兄弟為起造人，當
        時興建時最小的小孩林正文已經二十歲，所以其他人都已經成年了」等語，
        依上所述，系爭房屋究係原告之父林乞食出資興建，或係由其他兄弟出資興
        建，已有出入，出資多少亦不知道，足見原告之主張，並不足採；再查，前
        案原告丁○○對於系爭房屋於起訴時主張系爭房屋為原告丁○○之父林乞食
        於五十三年前即已興建完成，林乞食死亡後由全體繼承人分割遺產，由原告
        丁○○分得等語，與本案原告主張系爭房屋為其兄弟六人出資興建共有之事
        實，亦有不同，故非事實，委無可採。
  （二）系爭房屋為訴外人林楊雪（即強制執行事件之債務人）所有，因於九十年一
        月二日，訴外人林楊雪與林中禾（分別為原告丁○○之妻、子）共同簽發發
        票日為九十年一月二日，面額新台幣（以下同）一千五百萬元，到期日九十
        年一月十九日及發票日九十年一月二日，面額一千零二十三萬元，到期日九
        十年七月五日之本票各一紙，以為向被告各借得如本票面額之憑證，另亦簽
        借據二紙，亦均由丁○○擔任連帶保證人，足認丁○○對於其妻林楊雪、及
        子林中禾向被告借款之事實，知之甚稔，同時亦由其擔任代書之子林中禾，
        辦理以林楊雪所有土地及房屋設定借款金額二千五百二十三萬元之抵押權予
        被告，而設定抵押之土地及房屋，即坐落台南縣官田鄉○○○段三九一之五
        四地號土地及其尚未保存登記之系爭房屋，系爭房屋如非林楊雪所有，則丁
        ○○於其妻將系爭建物設定予被告時，為何未出面阻止，表示異議，若系爭
        建物非屬林中禾之母林楊雪所有，何以林中禾辦理抵押時，仍與登記為林楊
        雪所有之土地，及系爭房屋一併設定抵押予被告，足見系爭建物確為林楊雪
        所有，始得一併設定抵押予被告；況因林楊雪及其子林中禾積欠被告之借款
        ，無力清償，故由林楊雪出具授權書，載明：「‧‧‧故同意並授權債權人
        就本人所有坐落台南縣官田鄉○○○段三九一之五四地號土地及房屋以鑑定
        公司之鑑價七折以上作為售價任由債權人處分，代為出售‧‧‧」等語，授
        權書上亦由林中禾簽字見證，如系爭房屋非林楊雪所有，何以林楊雪將其土
        地及其上系爭房屋，一併授權予被告代為出售，以清償借款，又由林中禾予
        以見證無誤，身為丁○○及林楊雪之子林中禾，絕屬知情，林中禾又身為代
        書，擁有相當之法律知識，對於房屋所有權歸屬之判別，應有能力，不致出
        錯，而依上開授權書所載內容，及由林中禾見證，系爭房屋確屬林楊雪所有
        ，原告主張係由其兄弟六人共有，自無理由，更無從撤銷系爭房屋之強制執
        行程序。
  （三）又原告乙○○主張系爭房屋大約於五十三年至五十四年間建造等語，但原告
        六個兄弟中，林正文係三十七年二月十日生，當時才十六歲，林正直係三十
        三年三月十五日生，當時亦僅為十九、二十歲之少年，其他兄弟之年紀亦均
        為二十出頭，如何有能力一同出資興建房屋，實難置信，再者依原告於本院
        審理中陳述：「（正房與側邊由何人使用？）六十幾年以前全家同住，六十
        幾年後陸續有人搬出，目前是丁○○與林楊雪居住」（本院九十三年二月十
        三日言詞辯論筆錄），系爭房屋果係為原告之六個兄弟所共有，又為何幾十
        年來均只有林楊雪與其夫丁○○使用，其他兄弟如林錦榮、林正直早已搬遷
        至台北居住，而林正文亦設籍於台南縣歸仁鄉，此外原告乙○○與林錦樹亦
        早已未居住該處，原告乙○○主張其為系爭房屋共有人之一，實為無由。
  （四）就原告追加丁○○為原告，被告不同意追加；原告二人以系爭房屋之納稅義
        務人為原告，而據以主張所有權，然原告就系爭房屋為其所有，應舉證證明
        之，至於房屋納稅義務人，並非必為房屋所有人，繳納房屋稅之收據，亦非
        即為房屋所有權之證明，最高法院四十年台上字第一二六號判例參照；另原
        告主張系爭房屋於八十九年十二月八日由原告乙○○及林錦樹將其共有部分
        贈與丁○○，因所有權未能移轉，故原告乙○○及林錦樹依民法第四百零八
        條規定撤銷對丁○○之贈與等語；然修正前民法第四百零八條第一項前段係
        規定，贈與物未交付前，贈與人得撤銷其贈與，八十八年四月二十一日修正
        後民法第四百零八條第一項前段規定，贈與物之權利未移轉前，贈與人得撤
        銷其贈與，其修正理由係：贈與契約於具備成立要件後，即生效力，惟贈與
        為無償行為，應許贈與人於贈與物之權利未移轉前有任意撤銷贈與之權，現
        行條文規定以贈與物未交付前，贈與人始得行使撤銷權，適用範圍太過狹隘
        ，爰將第一項「交付」修正為「權利移轉」，以期周延；民法第四百零八條
        將「贈與物未交付前」，修正為「贈與物之權利未移轉前」，係因贈與之標
        的如為權利（例如專利、商標權等），則「權利」僅有移轉問題，並無交付
        之問題，故將任意撤銷贈與擴張為「權利未移轉前」，然贈與之標的如為「
        物」，則仍以「交付」與否，決定是否得撤銷贈與；系爭房屋依原告丁○○
　　　　於本院之陳述，目前僅由其與太太林楊雪居住等語（參照本院九十三年三月
　　　　十九日言詞辯論筆錄），足見贈與標的物早已交付予受贈人，贈與人已無任
　　　　意撤銷之權，何況原告並非系爭房屋之所有權人，更無將房屋贈與他人之權
　　　　利；此外，系爭房屋目前由林楊雪居住使用中，亦由其將系爭標的物設定抵
　　　　押權予被告，並授權由被告出售以償還債務，足認係爭房屋為林楊雪所有，
　　　　或至少由林楊雪取得事實上處分權，原告二人及其餘之兄弟，對於系爭房屋
　　　　，均無所有權、典權、留置權或質權等之權利，自無提起第三人異議之訴之
　　　　權利。
三、證據：提出本票影本二張、借據影本二張、他項權利證明書影本一張、土地建築
          改良物抵押權設定契約書影本一份、授權書影本一份為證。
丙、被告台南縣官田鄉農會方面：
一、聲明：
  （一）原告之訴駁回。
  （二）訴訟費用由原告負擔。
二、陳述
    與被告甲○○○陳述相同。
丁、本院依職權調閱本院九十年度執字第一一七五六號給付票款強制執行卷、本院九
    十一年度訴字第二八一四號第三人異議之訴卷。
    理      由
一、程序方面：
    按訴狀送達後，原告不得將原訴變更或追加他訴。但有下列各款情形之一者，不
    在此限：一  被告同意者。二  請求之基礎事實同一者。三  擴張或減縮應受判
    決事項之聲明者。四  因情事變更而以他項聲明代最初之聲明者。五  該訴訟標
    的對於數人必須合一確定時，追加其原非當事人之人為當事人者。六  訴訟進行
    中，於某法律關係之成立與否有爭執，而其裁判應以該法律關係為據，並求對於
    被告確定其法律關係之判決者。七  不甚礙被告之防禦及訴訟之終結者。查丁○
    ○於本案訴訟程序進行中之九十二年四月二十七日追加為原告，被告雖具狀為反
    對之意，然原告丁○○所提起追加之訴，與原告乙○○提起本案請求之基礎事實
    同一，又原告丁○○所提追加訴訟所依據之訴訟資料與原告乙○○所提出訴訟資
    料大致相同，其提起追加之訴，並不甚礙被告之防禦及訴訟之終結者，其追加核
    與上開規定並無不符，合先敘明。
二、本件原告起訴主張：本院九十年度執字第一一七五六號給付票款強制執行事件，
    就座落台南縣官田鄉○○○段三九一之五四地號土地上建號一五０四號門牌號碼
    台南縣官田鄉○○村○○路一六九號未保存登記建物房屋為強制執行，而該房屋
    所坐落之土地原雖為執行債務人林楊雪所有，但系爭房屋則非林楊雪所有，土地
    所有權與地上房屋之所有權為各自獨立之權利標的物，不能以土地原為債務人林
    楊雪所有，即推定地上房屋亦係林楊雪所有，況系爭房屋查封時，債務人林楊雪
    即向執行法院表示非其所有；系爭房屋雖於上開執行案件查封時以一物加以查封
    ，然實質上，該房屋有三個標的物，分別為正屋以及左右伸手（南北側廂房），
    各有不同之稅籍編號，依據稅捐機關六十二年九月一日房屋現值核計表所載，系
    爭房屋為屋齡八年之磚木竹造房屋，則可推知房屋建築完成之日為五十三年至五
    十四年間，而五十三年間，原告二人尚與其他兄弟（即林錦樹、林正文、林正直
    、林錦榮等共六人）與其父親林乞食同住，尚未分家，故由林乞食之六個兒子即
    原告二人與其他兄弟共計六人，為原始起造人建造系爭房屋，並向稅捐稽徵機關
    申報原始納稅義務人為六人，各六分之一，嗣後因兄弟分家搬離，故變更納稅義
    務人為三人共有，嗣後又將系爭房屋納稅義務人變更為原告丁○○一人，雖納稅
    義務人與房屋所有權人不能等同，且納稅義務人變更與所有權變更不同，但依照
    房屋條例第四條規定，房屋稅向房屋所有權人徵收之，因此，在無其他登記文件
    可證明房屋所有權人時，原則上即以房屋納稅義務人來認定其為所有權人，特別
    是就年代久遠之未保存登記房屋，因當時房屋鮮少保存登記，僅有稅捐稽徵機關
    調查房屋所有權人而課徵房屋稅，故法院非不得依據房屋納稅義務資料並參酌其
    他事實，而認定該未保存登記建物之所有權人；而系爭房屋前向稅捐稽徵機關最
    初申報納稅義務人時，即申報為原告二人與林錦樹、林正文、林正直、林錦榮等
    六兄弟共有，則可認定原告二人與林錦樹、林正文、林正直、林錦榮等六人原始
    取得系爭房屋所有權，原告二人為原始取得所有權之共有人之一，故原告二人對
    系爭房屋均有所有權；另退一步言，若認原告乙○○及其他房屋共有人均已因贈
    與而將房屋交付予原告丁○○使用，然因不動產所有權移轉，非經登記不生效力
    ，而系爭房屋未辦理所有權第一次登記，故贈與契約無法為所有權移轉，應無疑
    異，而依據民法第四百零八條第一項規定，贈與物之權利未移轉前，贈與人得撤
    銷其贈與，雖原告乙○○及訴外人林錦榮曾經將系爭房屋應有部分三分之一贈與
    予原告丁○○，然因該贈與無法移轉登記，迄今仍未為所有權移轉，即贈與物之
    權利並未移轉予原告丁○○，故而原告乙○○及訴外人林錦榮已於九十三年三月
    三十日對原告丁○○撤銷贈與，雙方並同意解除該贈與，有九十三年三月三十日
    撤銷暨解除贈與協議書可據，法律行為經撤銷或解除後，溯及失效，則原告乙○
    ○提起第三人異議之訴，即不生無權利保護必要之問題；而因被告等二人主張系
    爭房屋全部為訴外人林楊雪所有，並聲請本院民事執行處查封並拍賣之，然原告
    二人對於系爭房屋有所有權（共有權），有足以排除強制執行之權利，得於強制
    執行程序終結前對債權人提起異議之訴，因本院民事執行處九十年度執字第一一
    七五六號給付票款強制執行事件，已就系爭房屋為查封拍賣，原告二人自依據對
    系爭房屋之所有權，提起第三人異議之訴，請求判決撤銷系爭房屋之強制執行程
    序等語。
三、被告則以：原告主張坐落台南縣官田鄉○○○段三九一之四四、三九一之五四、
    三九一之五五、三九一之五六地號土地上未保存登記建物，為原告乙○○、丁○
    ○與訴外人林錦樹、林正文、林正直、林錦榮等六人所共有，並主張系爭房屋系
    渠等於五十三年至五十四年間建造，無非以系爭房屋原始房屋稅籍編號登載為為
    原告與其兄弟六人所共有，然系爭房屋若果係原告與其兄弟所共同興建，則彼等
    共出資多少錢，各出資多少，將來如何分配使用房屋，豈有不明確約定或記載之
    理，何況前案九十一年度訴字第二八一四號第三人異議之訴，原告丁○○之訴訟
    代理人林中禾（為丁○○之子）係稱原告之父林乞食所出資興建，而於本案中卻
    又稱係原告出資興建，系爭房屋究係原告之父林乞食出資興建，或係由其他兄弟
    出資興建，已有出入，原告就出資多少亦不知道，足見原告之主張，並不足採；
    而系爭房屋為訴外人林楊雪所有，因訴外人林楊雪與林中禾共同向被告甲○○○
    借款，除簽發本票外，另亦簽借據二紙，均由原告丁○○擔任連帶保證人，足認
    原告丁○○對於其妻林楊雪、及子林中禾向被告借款之事實，知之甚稔，同時亦
    由其擔任代書之子林中禾，辦理以林楊雪所有土地房屋設定借款金額二千五百二
    十三萬元之抵押權予被告，而設定抵押之土地及房屋，即坐落台南縣官田鄉○○
    ○段三九一之五四地號土地及系爭房屋，系爭房屋如非林楊雪所有，則丁○○於
    其妻將系爭建物設定予被告時，為何未出面阻止，表示異議，若系爭建物非屬林
    中禾之母林楊雪所有，何以林中禾辦理抵押時，仍與登記為林楊雪所有之土地，
    及系爭房屋一併設定抵押予被告，足見系爭建物確為林楊雪所有，始得一併設定
    抵押予被告，況因林楊雪及其子林中禾積欠被告之借款，無力清償，故由林楊雪
    出具授權書，載明同意並授權被告甲○○○就其所有坐落台南縣官田鄉○○○段
    三九一之五四地號土地及房屋以鑑定公司之鑑價七折以上作為售價任由被告甲○
    ○○處分，代為出售等語，授權書上亦由林中禾簽字見證，如系爭房屋非林楊雪
    所有，何以林楊雪將其土地及其上系爭房屋，一併授權予被告甲○○○代為出售
    ，以清償借款，且由林中禾予以見證無誤，身為丁○○及林楊雪之子林中禾，絕
    屬知情，林中禾又身為代書，擁有相當之法律知識，對於房屋所有權歸屬之判別
    ，應有能力，不致出錯，故系爭房屋確屬林楊雪所有無誤，原告主張係由其兄弟
    六人共有，自無理由；又原告乙○○主張系爭房屋大約於五十三年至五十四年間
    建造等語，但原告六個兄弟中，林正文係三十七年二月十日生，當時才十六歲，
    林正直係三十三年三月十五日生，當時亦僅為十九、二十歲之少年，其他兄弟之
    年紀亦均為二十出頭，如何有能力一同出資興建房屋，實難置信，再者依原告於
    本院審理中陳述系爭房屋早已由原告丁○○及其配偶林楊雪居住，系爭房屋果係
    為原告之六個兄弟所共有，又為何幾十年來均只有林楊雪與其夫丁○○使用，其
    他兄弟如林錦榮、林正直早已搬遷至台北居住，而林正文亦設籍於台南縣歸仁鄉
    ，此外原告乙○○與林錦樹亦早已未居住該處，原告乙○○主張其為系爭房屋共
    有人之一，實為無由；另就原告追加丁○○為原告，被告不同意追加；原告以系
    爭房屋之納稅義務人為原告，而據以主張所有權，然房屋納稅義務人，並非必為
    房屋所有人，繳納房屋稅之收據，亦非即為房屋所有權之證明，最高法院四十年
    台上字第一二六號判例可資參照；另原告主張系爭房屋於八十九年十二月八日由
    原告乙○○及林錦樹將其共有部分贈與丁○○，因所有權未能移轉，故原告乙○
    ○及林錦樹依民法第四百零八條規定撤銷對丁○○之贈與，然修正前民法第四百
    零八條第一項前段係規定，贈與物未交付前，贈與人得撤銷其贈與，八十八年四
    月二十一日修正後民法第四百零八條第一項前段雖規定，贈與物之權利未移轉前
    ，贈與人得撤銷其贈與，然贈與之標的如為「物」，則仍以「交付」與否，決定
    是否得撤銷贈與，而系爭房屋目前僅由原告丁○○與其配偶林楊雪居住，已如前
    述，足見贈與標的物早已交付予受贈人，贈與人已無任意撤銷之權，何況原告並
    非系爭房屋之所有權人，更無將房屋贈與他人之權利；此外，系爭房屋目前由林
    楊雪居住使用中，系爭房屋應為林楊雪所有，或至少由林楊雪取得事實上處分權
    ，原告二人及其餘之兄弟，對於系爭房屋，均無所有權、典權、留置權或質權等
    之權利，自無提起第三人異議之訴之權利等語，資為抗辯。
四、本件原告主張，被告甲○○○持債務人為訴外人林楊雪之本院九十年度票字第一
    三三二號民事裁定暨確定證明書為執行名義，聲請本院以九十年度執字第一一七
    五六號給付票款強制執行事件，就座落台南縣官田鄉○○○段三九一之四四、三
    九一之五四、三九一之五五、三九一之五六地號土地上建號一五０四號門牌號碼
    台南縣官田鄉○○村○○路一六九號未保存登記建物房屋（包括主屋、南北廂房
    ）為強制執行，經本院民事執行處於九十年七月二十六日就系爭房屋進行查封，
    經鑑價後進行拍賣程序；另被告台南縣官田鄉農會則持債務人為林楊雪之本院九
    十年度促字第一四二０八號支付命令暨確定證明書為執行名義，就本院對上開土
    地及系爭房屋之強制執行程序拍賣，參與分配之情，為被告所不爭執，且經本院
    依職權調閱本院九十年度執字第一一七五六號、本院九十年度執字第二一一七六
    號執行卷宗核閱屬實，自可信為真實。
五、原告乙○○、丁○○主張其二人為系爭房屋之原始起造人，係以系爭房屋正房於
    六十二年間申報原始納稅義務人為原告二人與訴外人林錦樹、林錦榮、林正直、
    林正文共計六人，有二造所不爭執之台南縣稅捐稽徵處九十二年二月二十四日南
    縣稅才字第０９２０００８０８６號函及房屋現值核計表各一紙在本院九十一年
    度訴字第二八一四號卷中可據，而依據九十年度執字第一一七五六號強制執行卷
    內鑑定報告所附系爭房屋現況照片所示，系爭房屋為舊式三合院磚木造房屋，其
    屋齡應已相當之高，又上開三合院（正屋及南北廂房）之建材均相似，構成整體
    之三合院，整體三合院建造時間應相隔不久，被告亦未爭執系爭房屋建築時間，
    且據卷附原告所提出六十五年二月、七十八年十一月攝製之航測圖二紙所示，至
    少於六十五年當時，系爭房屋之坐落位置即有三合院式之建物存在，故上開房屋
    現值核計表所載六十二年間申報房屋稅籍資料雖僅為正屋部分，應即為系爭房屋
    之房屋稅申報資料無誤，而依該六十二年之房屋現值合計表所載，系爭房屋經歷
    年數為八年，依此推算，原告丁○○於本院審理中所陳述，上開正屋及南北廂房
    ，係大約於五十二、三年間同時間所建造等語（見本院九十三年三月十九日言詞
    辯論筆錄）應為真實，則原告主張系爭房屋係於五十二、五十三年間建造完成等
    語，應堪為信；而於五十、六十年代，依社會一般之常情，未保存登記之房屋稅
    籍原始申報人常即為原始起造人即所有權人，否則申報人何以願無故負擔房屋稅
    之繳納義務，除非有隱匿財產躲避執行等例外之因素存在，故以房屋稅籍之原始
    申報人，推斷為房屋之原始起造人，並無違經驗法則及論理法則；故原告丁○○
    、乙○○主張其二人為系爭房屋之原始起造人即所有權人，應可採信。
六、至於被告抗辯原告未能明確說明各別出資多少，於前案九十一年度訴字第二八一
    四號案件，稱係訴外人林乞食所出資興建，顯然相互矛盾，又原告之兄弟中，林
    正文當時十六歲，林正直僅為十九、二十歲之少年，其他兄弟之年紀亦均為二十
    出頭，如何有能力一同出資興建房屋，顯然不符常情，另訴外人林楊雪、林中禾
    向被告甲○○○借款，原告丁○○知情，且林楊雪將系爭房屋設定抵押權予被告
    甲○○○，並簽具授權書，同意被告甲○○○出賣系爭房屋，足認所有權人係林
    楊雪，而非原告等語。然系爭房屋建築經過，係由原告二人之父親林乞食做主，
    而由原告二人與其他兄弟出資興建，大家賺的錢都交予其父親等語，業據原告丁
    ○○於本院審理中陳述在卷（見本院九十三年三月十九日言詞辯論筆錄），系爭
    房屋興建迄今已有相當時間，如係大家集資，而由原告之父親做主興建，則原告
    不知個人出資多少，並非悖於常情，又原告二人興建系爭房屋當時均係從事教職
    之人，業據原告丁○○陳述在卷（見本院九十三年三月十九日言詞辯論筆錄），
    被告亦不爭執，原告二人並非無資力興建系爭房屋，故原告二人主張其出資興建
    系爭房屋，並未悖於常情，至於林正文、林正直二人年紀尚幼，其取得系爭房屋
    之共有權，或係出於訴外人林乞食之資金贈與，或另有其他法律關係，要不影響
    原告二人出資興建而取得系爭房屋所有權；另系爭房屋為未保存登記建物，無從
    為抵押權設定登記，故被告抗辯訴外人林楊雪將系爭房屋設定抵押權予原告，並
    非實在，而縱訴外人林楊雪在抵押權設定契約書上與被告甲○○○為將系爭房屋
    作為債權之附屬擔保品，另林楊雪所簽具之授權書，雖有記載系爭房屋授權債權
    人甲○○○出售，但該記載既與系爭房屋之原始房屋稅籍申報資料不同，且與本
    院前開認定不同，上開文書復未有原告丁○○之簽名，被告亦未能證明原告丁○
    ○曾經同意林楊雪就系爭房屋為處分，故上開文書，僅能作為林楊雪就系爭房屋
    為無權處分之證明，要未能證明林楊雪為系爭房屋之所有權人。
七、按第三人就執行標的物有足以排除強制執行之權利者，得於強制執行程序終結前
    ，向執行法院對債權人提起異議之訴。強制執行法第十五條訂有明文。而本件原
    告丁○○為系爭房屋之所有權人，已如前述，故其對於本院執行法院本院九十年
    度執字第一一七五六號給付票款強制執行事件就坐落台南縣官田鄉○○○段三九
    一之四四、三九一之五四、三九一之五五、三九一之五六地號土地上同段一五０
    四建號門牌號碼台南縣官田鄉○○村○○路一六九號未保存登記建物即系爭房屋
    所為強制執行程序，本於所有權，提起本件第三人異議之訴，請求撤銷該執行程
    序，為有理由，應予准許。
八、另原告乙○○固以其對系爭房屋擁有所有權，而提起本件第三人異議之訴；惟按
    違章建築物雖為地政機關所不許登記，尚非不得以之為交易之標的，原建築人出
    賣該建築物時，依一般規則，既仍負有交付其物於買受人之義務，則其事後以有
    不能登記之弱點可乘，又隨時主張所有權為其原始取得，訴請確認，勢無以確保
    交易之安全，故本院最近見解，認此種情形，即屬所謂無即受確認判決之法律上
    利益，應予駁回；又第三人就執行標的物有足以排除強制執行之權利者，係指對
    於執行標的物有所有權、典權、留置權、質權存在情形之一者而言；又如債務人
    係買受違章建築之買受人並受領交付而取得事實上處分權，原始建築人即不得再
    以其不能登記為由主張所有權為其原始取得而訴請確認，其基於所有權而請求撤
    銷查封，亦無由准許。最高法院五十年台上字第一二三六號判例、最高法院八十
    四年度台上字第二四八三號判決參照。故如未保存登記建物之原始起造人即所有
    權人，因該未保存登記建物未經保存登記，無從為所有權之讓與，而將該建物之
    事實上處分權讓予他人，於其後該受讓事實上處分權之他人之債權人就該未保存
    登記建物聲請執行法院為強制執行，原始起造人自不得以其就該未保存登記建物
    仍擁有所有權，而據以提起第三人異議之訴，蓋受讓事實上處分權之他人，可能
    以其擁有該未保存登記建物之事實上處分權為擔保，而與第三人發生債權債務關
    係，而該第三人亦可能因為信賴其法律行為之相對人就未保存登記建物擁有事實
    上處分權資產為基礎，而與其為法律行為，雙方如因此而發生債權債務關係，第
    三人就該未保存登記建物為強制執行，如謂未保存登記建物之原始起造人即所有
    權人得據以提起第三人異議之訴，顯有可議，故應認為該第三人所提起之第三人
    異議之訴，即無保護之必要，蓋此時應保護信賴利益，且原始起造人即所有權人
    雖仍有所有權，僅有所有權之空殼，而無所有權之實際內容即使用、收益及排除
    他人侵害之權利，故自亦不能據以排除強制執行。而查，系爭房屋正屋於六十三
    年十月十六日林錦榮、林正直、林正文將其持分申報贈與予原告丁○○，八十九
    年十二月十八日林錦樹、乙○○二人又將持分持分申報移轉予丁○○之情，有台
    南縣稅捐稽徵處九十二年二月二十四日南縣稅才字第０９２０００８０８６號函
    在本院九十一年度訴字第二八一四號卷中可據，又原告丁○○於本院審理中亦陳
    述系爭房屋包括正屋、南北廂房之其他兄弟持分均已贈與丁○○，且房屋全部早
    均由其占有使用之情，有本院九十三年三月十九日言詞辯論筆錄可據，而系爭房
    屋因未保存登記，自無從為所有權之移轉，故解釋當事人之真意，應認為丁○○
    已受贈系爭房屋之全部事實上處分權，且系爭房屋已由其為事實上之管理，故依
    據上述，本件原告乙○○縱使為系爭房屋之原始起造人即所有權人，然其就系爭
    房屋已無使用收益之權，其據以提起第三人異議之訴，即無保護之必要；又原告
    乙○○雖以其已解除對丁○○之所有權贈與，資為主張其提起本件第三人異議之
    訴並非無保護之必要；然原告丁○○與乙○○早已完成事實上處分權之讓與，已
    如前述，自已無從為解除或撤銷該事實上處分權讓與之行為，至於其所謂撤銷或
    解除所有權之贈與行為，要不影響丁○○早已取得系爭房屋之事實上處分權之事
    實，故其主張解除或撤銷所有權之讓與，要不影響本院上開認定；是以原告乙○
    ○提起本件第三人異議之訴，即無理由，不應准許，而應予駁回。
九、本件待證事實已臻明確，兩造其餘攻擊防禦方法及舉證，對判決之結果已不生影
    響，爰不一一詳為審酌，附此敘明。
十、結論：原告之訴一部有理由，一部無理由，依民事訴訟法第七十九條，判決如主
    文。
中　　　華　　　民　　　國　　九十三　　年　　　五　　　月　　十四　　日
                                臺灣臺南地方法院民事第二庭
~B法　　　官　陳杰正
右為正本係照原本作成
如對本判決上訴，須於判決送達後廿日內向本院提出上訴狀
中　　　華　　　民　　　國　　九十三　　年　　　五　　　月　　十七　　日
~B法院書記官　鄭佩玉
